【裁判字號】    98,再易,2
【裁判日期】    980630
【裁判案由】    再審之訴
【裁判全文】
臺灣高雄地方法院民事判決               98年度再易字第2號
再 審原 告  乙○○
訴訟代理人  焦文城律師
            施秉慧律師
再 審被 告  甲○○
訴訟代理人  郭福三律師
上列當事人間請求拆屋還地事件，再審原告對於本院民國97年5
月15日96年度簡上字第221 號確定判決，提起再審之訴，本院判
決如下：
    主  文
再審原告之訴駁回。
再審訴訟費用由再審原告負擔。
    事實及理由
一、再審原告主張：
  (一)坐落高雄縣旗山鎮○○○段41地號（重測前溪洲段15-4地號
    ）土地（下稱系爭土地）為再審原告所有，再審被告在相鄰
    之同段46地號（重測前溪洲段15-18 地號）土地（下稱系爭
    46地號土地）上興建門牌號碼高雄縣旗山鎮○○○路7 之3
    號房屋（下稱系爭房屋），無權占有系爭土地如附圖Ａ部分
    、面積38.55 平方公尺之土地。爰依所有物返還請求權，提
    起本訴。並聲明：再審被告應將系爭土地如附圖所示Ａ部分
    之地上物拆除，並將占有之土地返還再審原告。
  (二)原審以訴外人即系爭房屋起造人周義隆係有利用土地權利之
    人，並將系爭房屋所有權移轉再審被告，有民法第796 條前
    段規定之適用為理由，判決駁回再審原告之訴。惟：(1)原審
    既認定系爭房屋於71年間興建時，系爭土地及系爭46地號土
    地同屬訴外人周慶女所有，與越界建築係發生在二個不同土
    地所有權間之情形不符，自不生越界建築問題，乃原審竟認
    仍有民法第796 條規定之適用，顯有違誤。(2)越界建築如經
    起造人、土地所有人合意或土地所有人同意，即應成立債權
    契約，而不應再適用民法第796 條之規定。本件再審被告既
    主張系爭房屋越界占用系爭土地如附圖Ａ部分，係經當時系
    爭土地所有權人周慶女同意，即應成立債權契約，不得再適
    用民法第796 條前段。(3)原審未查明越界部分是否為增建、
    拆除越界部分有無損及全部建物之經濟價值，即逕行適用民
    法第796 條，判決顯然違背最高法院67年度台上字第800 號
    判例所揭示：「倘土地所有人所建房屋整體之外，越界加建
    房屋，則鄰地所有人請求拆除，原無礙於所建房屋之整體，
    即無該條規定之適用」之意旨，故原審適用法規顯有錯誤。
  (三)並聲明：(1)原確定判決關於將本院96年度旗簡字第152 號判
    決廢棄，並駁回再審原告於第一審簡易之訴及訴訟費用部分
    廢棄。(2)再審被告於前訴訟程序第二審上訴駁回。
二、再審被告則以：
  (一)周義隆於71年間興建系爭房屋時，已取得當時系爭土地所有
    權人周慶女（即周義隆之姑母）之同意。又周慶女於76年間
    ，將系爭土地出售訴外人林獻良，在簽訂買賣契約時，即載
    明系爭土地為農地，出售時因無法分割登記，未來如允許登
    記時，林獻良應無償分割登記予周義隆；嗣因系爭土地遭法
    院拍賣，而由再審原告承買。
  (二)按民事訴訟法第496 條第1 項第1 款所謂適用法規顯有錯誤
    ，應以確定裁判違背法規或現存判例解釋者為限，若在學說
    上諸說併存，尚無法規或判例解釋可據，不得指為適用法規
    顯有錯誤。而關於越界建築之初，已取得鄰地所有人之同意
    或基於雙方之約定所成立之契約關係，有無民法第796 條適
    用，最高法院之見解有肯、否定說之紛歧，且有學說主張，
    若依一定契約同意他人越界建築，解釋上仍可認為係屬「知
    其越界而不即時提出異議」，蓋既有同意，當知其事，而未
    為異議，具備民法第796 條之要件。又相鄰土地同屬一人所
    有，有無相鄰土地越界建築之問題，實務及學說亦有不同看
    法，且法律所定不動產相鄰關係，係在調和利用不動產所產
    生之衝突，俾發揮其經濟功能為目的，自應重在不動產利用
    權人間之關係，而不應重在所有權之歸屬。再者，關於越界
    部分若經拆除，是否損及整體建物之經濟價值部分，已經兩
    造在歷次審級中爭執，並經原審認定為適用民法第796 條之
    前提事實。從而，原審判決並無適用法規顯有錯誤之情事。
  (三)並聲明：再審原告之訴駁回。
三、本院判斷理由，析述如下：
  (一)按再審之訴顯無再審理由者，得不經言詞辯論，以判決駁回
    之，民事訴訟法第502 條第2 項定有明文。次按民事訴訟法
    第496 條第1 項第1 款所謂適用法規顯有錯誤者，係指確定
    終局判決依該確定終局判決所確定之事實，或於第三審為法
    律審時，其所為判決係依據第二審判決所確定之事實，而為
    之法律上判斷，有積極適用法規不當，或有消極不適用法規
    顯然影響裁判之情形。而所謂適用法規不當，係指確定終局
    判決所適用之法規，顯然不合法律規定，或與司法院現尚有
    效之大法官會議解釋，或最高法院現尚有效之判例，顯然違
    反者而言，並不包括漏未斟酌證據、認定事實錯誤、取捨證
    據失當、判決不備理由及在學說上諸說併存致發生法律上見
    解歧異等情形在內。是若在學說上諸說併存尚無法規判解可
    據者，或就該法律規定事項所表示之法律上見解，均非適用
    法規顯有錯誤之情形。再者，解釋意思表示原屬事實審法院
    之職權，原確定判決不過就事實審法院所確定之事實為法律
    上之判斷，事實審法院解釋意思表示，縱有不當，亦不生適
    用法規顯有錯誤問題；最高法院64年台再字第140 號著有判
    例意旨。
  (二)查，系爭房屋坐落於系爭46地號土地上，於62年8 月21日登
    記所有人為周慶女，嗣於94年2 月14日因分割繼承，登記為
    訴外人汪湧所有，而於94年4 月6 日因買賣登記予再審被告
    。又系爭房屋起造人周義隆之父即訴外人周永源，經當時同
    段第280 地號土地所有權人周郭玉女之同意，以同段第280
    地號土地，與周慶女所有之系爭46地號土地互易而來，故周
    義隆於興建系爭房屋時，即屬有利用系爭46地號土地權利之
    人。而按「法律所定不動產相鄰關係，係以調和利用不動產
    所產生之衝突，俾發揮其經濟功能為目的，自應重在不動產
    利用權人間之關係，而不應重在不動產所有權之誰屬。參酌
    民法第833 條、第850 條、第914 條不動產用益權人亦可準
    用相鄰關係規定之立法意旨，應認相鄰關係不僅法律所規定
    者有其適用，即承租人、使用借貸人等權利人相互間及其與
    所有人相互間，均有其適用」（最高法院84年度台上字第15
    09號判決要旨參照）；次按「第774 條至前條規定，於地上
    權人、地役權人、典權人、承租人、其他土地、建物或其他
    工作物利用人準用之」，98年1 月12日新修正民法第800 條
    之1 定有明文，觀其立法說明：「為調和相鄰關係之利用與
    衝突，第774 條至前條相鄰關係規定不僅規範相鄰土地所有
    人間，即地上權人、地役權人、典權人、承租人、其他土地
    、建物或其他工作物利用人間，亦宜準用，以符民法規範相
    鄰關係之宗旨，並期立法之精簡。至於建築物所有人為土地
    之利用人，當然有本條之適用，不待明文…」等語，足徵民
    法不動產相鄰關係，係重在調和利用關係，不重在所有權之
    誰屬。據上而論，系爭土地及系爭46地號土地於系爭房屋越
    界建築時，雖同屬周慶女所有，惟系爭房屋原始起造人周義
    隆，就系爭46地號土地既屬有利用土地權利之人，則揆諸前
    開說明，應有民法不動產相鄰關係規定之適用。從而，原審
    以前開二筆土地之利用權人不同，仍有民法第796 條規定之
    適用，其適用法規並無違誤。
  (三)次查，原審係以「系爭房屋之鄰地所有人即周慶女在出售系
    爭土地之時，既已載明該土地有遭越界建築之情況，並為前
    開後續處理之約定，其於周義隆在建築系爭房屋之時即有越
    界建築之情形自為已知且無異議，否則其自不會於出賣土地
    時再為如此之善後安排者，則有利用系爭46地號土地權利之
    周義隆，在建築系爭房屋有逾越疆界之情形，既為當時之鄰
    地所有人周慶女所知且不即提出異議，其依法自已不得請求
    移去或變更其建築物，且此既係因相鄰關係而致周義隆之利
    用權為擴張，並使他方之周慶女的所有權受有限制，依首開
    說明，該關係對嗣後受讓系爭房屋之再審被告及繼後取得系
    爭土地所有權之再審原告自仍繼續存在，再審原告於該越界
    部分在系爭房屋滅失前，自應予以容忍而不得請求移去或變
    更…」為由，而認本件有民法第796 條規定之適用。準上，
    原審所認定之事實，係認系爭房屋越界建築，為當時系爭土
    地所有人周慶女知而不即異議，有民法第796 條規定之適用
    ；核與再審原告指摘「再審被告既主張系爭房屋越界建築占
    用系爭土地如附圖Ａ部分，係經當時系爭土地所有權人周慶
    女同意，即應成立債權契約，不得再適用民法第796 條前段
    」之事實不同。倘參諸民事訴訟法第496 條第1 項第1 款所
    謂適用法規顯有錯誤者，係指該確定終局判決所確定之事實
    ，而為之法律上判斷，有積極適用法規不當，或有消極不適
    用法規顯然影響裁判之情形，並不包括漏未斟酌證據、認定
    事實錯誤、取捨證據失當等情形以觀，則原審既認定鄰地所
    有人周慶女知越界情事而不即提出異議，符合民法第796 條
    規定之要件，並據以駁回再審原告之請求，揆諸上開說明，
    即不該當適用法規顯有錯誤之情形。至於，本件越界建築之
    初，是否已取得鄰地所有人之同意或基於雙方之約定，所成
    立之契約關係，要屬認定事實範疇，依前開說明，並不在適
    用法規顯有錯誤所能審酌之範圍。從而，再審原告主張越界
    建築部分，係經當時系爭土地所有人周慶女同意，應成立債
    權契約，不得適用民法第796 條之規定，而原審以本件有民
    法第796 條規定之適用，據以駁回，適用法規顯有錯誤云云
    ，即屬無據。
  (四)按「倘土地所有人所建房屋整體之外，越界加建房屋，則鄰
    地所有人請求拆除，原無礙於所建房屋之整體，即無該條規
    定之適用」，最高法院67年度台上字第800 號判例意旨參照
    。查，系爭房屋占有系爭土地如附圖Ａ部分、面積38.55 平
    方公尺，且觀之現場照片（本院96年度旗簡字第152 號卷第
    19至21頁），系爭房屋為三層樓房，1 、2 樓為磚造，3 樓
    則為鐵皮屋，整體向上延伸，占用部分並非於主建物後方另
    行增建簡便建物；是如拆除系爭房屋占用部分，勢將損及全
    部建築物。又關於越界部分若經拆除，是否損及整體建物之
    經濟價值，已經兩造於原審陳述意見，並兩造於原審之爭執
    事項（見原審卷第145 至147 頁），亦未將該部分列為爭點
    。基此，原審依兩造陳述之意見、系爭房屋現況及占用面積
    等，認拆除越界部分勢將損及系爭房屋整體，以此為前提，
    而認本件有民法第796 條規定之適用，亦無違誤。從而，再
    審原告主張原審未查明拆除越界部分有無損及全部建物之經
    濟價值，即予逕行適用，顯然違背最高法院67年度台上字第
    800 號判例意旨云云，亦屬無據。
四、綜上所述，本件原確定判決並無適用法規顯有錯誤之情事。
    從而，再審原告以原確定判決有民事訴訟法第496 條第1 項
    第1 款再審事由，提起本件再審之訴，求為廢棄改判，顯無
    理由，爰不經言詞辯論，逕以判決駁回。
五、據上論結，本件再審原告之訴，為無理由，依民事訴訟法第
    502 條第2 項、第78條，判決如主文。
中    華    民    國    98    年    6     月    30    日
                  民事第五庭  審判長法  官  李昭彥
                                    法  官  李育信
                                    法  官  洪榮家
正本係照原本作成。
本判決不得上訴。
中    華    民    國    98    年    6     月    30    日
                                    書記官  胡美儀


司法院資訊處製作；財團法人民間司法改革基金會備份。
